---
title: "Modelado Predictivo de Agresividad Tumoral — TCGA-PRAD"
subtitle: "TFM — Integración de Transcriptómica Tumoral y Actividad Metabólica Inferida"
author: "Jose Pablo Delgado Navarro"
date: "30 de abril de 2026"
output:
  html_document:
    toc: true
    toc_depth: 3
    toc_float:
      collapsed: false
      smooth_scroll: true
    theme: flatly
    highlight: tango
    number_sections: true
    df_print: paged
    code_folding: none
editor_options:
  chunk_output_type: console
---

```{r setup, include=FALSE}
knitr::opts_chunk$set(
  echo      = FALSE,
  message   = FALSE,
  warning   = FALSE,
  cache     = FALSE,
  fig.align = "center",
  fig.width = 9,
  fig.height = 6
)
```

```{r libraries, include=FALSE}
library(glmnet)
library(caret)
library(pROC)
library(fastshap)
library(randomForest)
library(dplyr)
library(tidyr)
library(tibble)
library(ggplot2)
library(readr)
library(knitr)
library(kableExtra)

FIG_DIR <- "../TFM_PEC4/figuras"
dir.create(FIG_DIR, recursive = TRUE, showWarnings = FALSE)

col_primary   <-  "#2E75B6"
col_accent    <-  "#E8534A"
col_intermedio <- "#F39C12"
col_integrado <-  "#27AE60"

set.seed(1229)
```

---

# Introducción

Este script construye y compara tres modelos predictivos de agresividad tumoral en cáncer de próstata. Los tres modelos emplean **regresión logística multinomial con regularización elastic net** (Friedman, Hastie y Tibshirani, 2010) y se evalúan bajo **validación cruzada estratificada de 5 folds**.

## Variables predictoras por modelo

| Modelo | Variables predictoras | Dimensión |
|--------|----------------------|-----------|
| Clínico | Estadio T, ganglios (N), enfermedad residual, edad | 4 variables |
| GSVA | Scores de actividad de 50 rutas Hallmarks | 50 variables |
| Integrado | Clínico + GSVA | 54 variables |

**Nota metodológica importante:** el Gleason score ha sido excluido deliberadamente del modelo clínico porque constituye la base directa del endpoint de agresividad (Baja/Intermedia/Alta). Su inclusión introduciría data leakage y produciría estimaciones de rendimiento artificialmente infladas. Las variables clínicas seleccionadas; estadio T, ganglios, enfermedad residual y edad son independientes del Gleason y representan información clínica disponible en la práctica asistencial.

---

# Carga de datos {#carga}

```{r carga, include=FALSE}
gsva_matrix    <- readRDS("data/processed/gsva_matrix.rds")
clinical_final <- readRDS("data/processed/clinical_preprocessed.rds")

stopifnot(
  ncol(gsva_matrix) == nrow(clinical_final)
)
```

```{r carga-resumen}
data.frame(
  Parametro = c(
    "Rutas GSVA disponibles",
    "Muestras tumorales totales",
    "Endpoint — Baja agresividad",
    "Endpoint — Agresividad intermedia",
    "Endpoint — Alta agresividad"
  ),
  Valor = c(
    nrow(gsva_matrix),
    ncol(gsva_matrix),
    sum(clinical_final$agresividad == "Baja"),
    sum(clinical_final$agresividad == "Intermedia"),
    sum(clinical_final$agresividad == "Alta")
  )
) %>%
  kable(caption = "**Tabla 1.** Dataset de entrada para el modelado predictivo.",
        align = c("l", "r")) %>%
  kable_styling(bootstrap_options = c("striped", "hover"), full_width = FALSE) %>%
  row_spec(3:5, background = "#EBF5FB")
```

---

# Construcción del dataset integrado {#dataset}

```{r dataset, echo=TRUE}
# Transponer la matriz GSVA: muestras en filas, rutas en columnas
gsva_df <- as.data.frame(t(gsva_matrix))
gsva_df$bcr_patient_barcode <- substr(rownames(gsva_df), 1, 12)

# Preparar variables clinicas independientes del Gleason score
# Excluir deliberadamente gleason_total, gleason_primary, gleason_secondary
# para evitar data leakage con el endpoint
clinical_vars <- clinical_final %>%
  dplyr::select(bcr_patient_barcode, agresividad,
                t_stage_simple, ajcc_pathologic_n,
                residual_disease, age) %>%
  mutate(
    # Estadio T numerico (T2=2, T3=3, T4=4)
    t_stage_num = case_when(
      t_stage_simple == "T2" ~ 2,
      t_stage_simple == "T3" ~ 3,
      t_stage_simple == "T4" ~ 4,
      TRUE                   ~ NA_real_
    ),
    # Ganglios: N0 = 0, N1 = 1
    n_stage_num = case_when(
      ajcc_pathologic_n == "N0" ~ 0,
      ajcc_pathologic_n == "N1" ~ 1,
      TRUE                      ~ NA_real_
    ),
    # Enfermedad residual: R0=0 (sin residuo), R1/R2=1 (con residuo), RX=NA
    residuo_num = case_when(
      residual_disease == "R0" ~ 0,
      residual_disease %in% c("R1", "R2") ~ 1,
      TRUE                     ~ NA_real_
    )
  ) %>%
  # Excluir pacientes con NA en cualquier variable clinica
  filter(!is.na(t_stage_num), !is.na(n_stage_num), !is.na(residuo_num))

# Unir variables clinicas con scores GSVA
dataset_integrado <- clinical_vars %>%
  left_join(gsva_df, by = "bcr_patient_barcode")
```

```{r dataset-print, echo=FALSE, include=TRUE}
cat("Muestras tras exclusion de NA en variables clinicas:",
    nrow(clinical_vars), "\n")
cat("Excluidas por NA:", nrow(clinical_final) - nrow(clinical_vars), "\n")
cat("\nMuestras en dataset integrado:", nrow(dataset_integrado), "\n")
cat("Variables totales:            ", ncol(dataset_integrado), "\n")
cat("\nDistribucion del endpoint:\n")
print(table(dataset_integrado$agresividad))
```

```{r dataset-resumen}
data.frame(
  Variable = c("Estadio T (t_stage_num)",
               "Ganglios (n_stage_num)",
               "Enfermedad residual (residuo_num)",
               "Edad (age)",
               "Rutas GSVA (HALLMARK_*)"),
  Tipo = c("Ordinal", "Binaria", "Binaria", "Continua", "Continua (50 vars)"),
  Origen = c("GDC — TCGA-PRAD",
             "GDC — TCGA-PRAD",
             "GDC — TCGA-PRAD",
             "GDC — TCGA-PRAD",
             "MSigDB Hallmarks via GSVA"),
  Independiente_Gleason = c("Sí", "Sí", "Sí", "Sí", "Sí")
) %>%
  rename("Independiente del Gleason" = Independiente_Gleason) %>%
  kable(caption = "**Tabla 2.** Variables predictoras utilizadas en los modelos. Todas son independientes del Gleason score para evitar data leakage con el endpoint.",
        align = c("l","l","l","c")) %>%
  kable_styling(bootstrap_options = c("striped","hover"), full_width = FALSE)
```

---

# Esquema de validación cruzada {#validacion}

Se utiliza validación cruzada estratificada de **5 folds**, que garantiza que cada fold mantiene la misma proporción de las tres clases de agresividad que el dataset completo. Para cada fold: (1) entrenar el modelo en los 4 folds restantes con selección de λ óptimo por validación cruzada interna, (2) predecir probabilidades de clase en el fold de test, (3) calcular AUC-ROC multiclase como promedio de AUC uno-contra-todos.

```{r cv-setup, echo=FALSE}
set.seed(1229)
folds <- createMultiFolds(
  y     = dataset_integrado$agresividad,
  k     = 5,
  times = 5
)

# Total de iteraciones: 5 folds x 5 repeticiones = 25

y_all <- factor(dataset_integrado$agresividad,
                levels = c("Baja", "Intermedia", "Alta"))

# AUC multiclase como promedio de AUC uno-contra-todos.
# Evita pasar una matriz a multiclass.roc(), que falla en pROC < 1.18.
auc_ova <- function(y_true, probs_mat) {
  classes <- levels(y_true)
  aucs <- sapply(classes, function(cls) {
    y_bin <- as.integer(y_true == cls)
    if (length(unique(y_bin)) < 2) return(NA_real_)
    as.numeric(auc(roc(y_bin, probs_mat[, cls], quiet = TRUE)))
  })
  mean(aucs, na.rm = TRUE)
}
```

```{r cv-setup-print, echo=FALSE, include=TRUE}
cat("Esquema: 5-fold CV repetida 5 veces\n")
cat("Total de iteraciones:", length(folds), "\n")
cat("Muestras en train por fold (aprox):",
    round(mean(sapply(folds, length))), "\n")
cat("Muestras en test por fold (aprox):",
    nrow(dataset_integrado) - round(mean(sapply(folds, length))), "\n")
cat("\nDistribucion de clases en dataset completo:\n")
print(round(prop.table(table(y_all)) * 100, 1))
```

Se adoptó un esquema de **validación cruzada estratificada de 5 folds repetida 5 veces**,
generando `r length(folds)` iteraciones de evaluación. Cada iteración reserva
aproximadamente `r nrow(dataset_integrado) - round(mean(sapply(folds, length)))` muestras
(~20%) como test, dejando `r round(mean(sapply(folds, length)))` para entrenamiento. La
estratificación es especialmente relevante ya que la clase Baja tiene solo
`r sum(dataset_integrado$agresividad == "Baja")` muestras
(`r round(prop.table(table(y_all))["Baja"] * 100, 1)`% del total), lo que sin
estratificación produciría folds donde esta clase está ausente o subrepresentada. La
distribución resultante —`r round(prop.table(table(y_all))["Baja"] * 100, 1)`% Baja,
`r round(prop.table(table(y_all))["Intermedia"] * 100, 1)`% Intermedia,
`r round(prop.table(table(y_all))["Alta"] * 100, 1)`% Alta— se mantiene en cada fold.

---

# Modelo clínico {#modelo-clinico}

```{r modelo-clinico, echo=TRUE, cache=TRUE}
X_clinico <- dataset_integrado %>%
  dplyr::select(t_stage_num, n_stage_num, residuo_num, age) %>%
  as.matrix()

alpha_grid               <- c(0, 0.25, 0.5, 0.75, 1.0)
auc_clinico              <- numeric(length(folds))
best_alpha_clinico_folds <- numeric(length(folds))
probs_clinico_list       <- vector("list", length(folds))
y_test_list              <- vector("list", length(folds))

for (i in seq_along(folds)) {
  idx_train <- folds[[i]]
  idx_test  <- setdiff(seq_len(nrow(X_clinico)), idx_train)

  # Tuning de alpha en CV interna
  set.seed(1229)
  best_alpha_clinico_folds[i] <- alpha_grid[which.max(sapply(alpha_grid, function(a) {
    cv_a <- cv.glmnet(
      x            = X_clinico[idx_train, ],
      y            = y_all[idx_train],
      family       = "multinomial",
      alpha        = a,
      nfolds       = 5,
      type.measure = "class"
    )
    min(cv_a$cvm)
  }))]

  # Modelo final del fold con alpha optimo
  set.seed(1229)
  cv_fit <- cv.glmnet(
    x            = X_clinico[idx_train, ],
    y            = y_all[idx_train],
    family       = "multinomial",
    alpha        = best_alpha_clinico_folds[i],
    nfolds       = 5,
    type.measure = "class"
  )

  probs <- predict(cv_fit, newx = X_clinico[idx_test, ],
                   s = "lambda.min", type = "response")
  if (length(dim(probs)) == 3) probs <- probs[, , 1]

  # Guardar probabilidades y clases reales para curvas ROC
  probs_clinico_list[[i]] <- probs
  y_test_list[[i]]        <- y_all[idx_test]

  auc_clinico[i] <- auc_ova(y_all[idx_test], probs)
}
```

```{r modelo-clinico-print, echo=FALSE, include=TRUE}
cat("Alpha optimo por fold:\n")
print(table(best_alpha_clinico_folds))
cat("\nAUC por fold (25 iteraciones):", round(auc_clinico, 2), "\n")
cat("AUC medio:                     ", round(mean(auc_clinico), 2),
    "±", round(sd(auc_clinico), 2), "\n")
```

Con solo cuatro predictores, el modelo clínico obtiene un AUC medio de
`r round(mean(auc_clinico), 2)` ± `r round(sd(auc_clinico), 2)` (rango:
`r round(min(auc_clinico), 2)`–`r round(max(auc_clinico), 2)`). Es un resultado razonable
para variables clínicas estándar que deliberadamente excluyen el Gleason. El alpha más
frecuente fue `r as.numeric(names(sort(table(best_alpha_clinico_folds), decreasing = TRUE))[1])`
(`r sort(table(best_alpha_clinico_folds), decreasing = TRUE)[1]` de `r length(folds)`
iteraciones), con cuatro variables hay poco que seleccionar, así que Ridge —que encoge
coeficientes sin eliminarlos— gana consistentemente sobre Lasso.

---

# Modelo GSVA {#modelo-gsva}

```{r modelo-gsva, echo=TRUE, cache=TRUE}
X_gsva <- dataset_integrado %>%
  dplyr::select(starts_with("HALLMARK_")) %>%
  as.matrix()

alpha_grid            <- c(0, 0.25, 0.5, 0.75, 1.0)
auc_gsva              <- numeric(length(folds))
best_alpha_gsva_folds <- numeric(length(folds))
probs_gsva_list       <- vector("list", length(folds))

for (i in seq_along(folds)) {
  idx_train <- folds[[i]]
  idx_test  <- setdiff(seq_len(nrow(X_gsva)), idx_train)

  # Tuning de alpha en CV interna
  set.seed(1229)
  best_alpha_gsva_folds[i] <- alpha_grid[which.max(sapply(alpha_grid, function(a) {
    cv_a <- cv.glmnet(
      x            = X_gsva[idx_train, ],
      y            = y_all[idx_train],
      family       = "multinomial",
      alpha        = a,
      nfolds       = 5,
      type.measure = "class"
    )
    min(cv_a$cvm)
  }))]

  # Modelo final del fold con alpha optimo
  set.seed(1229)
  cv_fit <- cv.glmnet(
    x            = X_gsva[idx_train, ],
    y            = y_all[idx_train],
    family       = "multinomial",
    alpha        = best_alpha_gsva_folds[i],
    nfolds       = 5,
    type.measure = "class"
  )

  probs <- predict(cv_fit, newx = X_gsva[idx_test, ],
                   s = "lambda.min", type = "response")
  if (length(dim(probs)) == 3) probs <- probs[, , 1]

  # Guardar probabilidades para curvas ROC
  probs_gsva_list[[i]] <- probs

  auc_gsva[i] <- auc_ova(y_all[idx_test], probs)
}
```

```{r modelo-gsva-print, echo=FALSE, include=TRUE}
cat("Alpha optimo por fold:\n")
print(table(best_alpha_gsva_folds))
cat("\nAUC por fold (25 iteraciones):", round(auc_gsva, 3), "\n")
cat("AUC medio:                     ", round(mean(auc_gsva), 3),
    "±", round(sd(auc_gsva), 3), "\n")
```

El modelo GSVA obtiene AUC `r round(mean(auc_gsva), 2)` ± `r round(sd(auc_gsva), 2)`,
por debajo del clínico (ΔAUC = `r round(mean(auc_gsva) - mean(auc_clinico), 2)`). La
mayor variabilidad entre folds (DE = `r round(sd(auc_gsva), 2)` vs
`r round(sd(auc_clinico), 2)` del clínico) no sorprende con `r ncol(X_gsva)` predictores
y ~`r round(mean(sapply(folds, length)))` muestras de entrenamiento, el modelo es más
sensible a qué muestras caen en el train en cada iteración. El alpha más frecuente fue
`r as.numeric(names(sort(table(best_alpha_gsva_folds), decreasing = TRUE))[1])`
(`r sort(table(best_alpha_gsva_folds), decreasing = TRUE)[1]` de `r length(folds)`
iteraciones), lo que tiene sentido con 50 predictores el modelo necesita selección activa
de variables, no solo encogimiento. El resultado también es consistente con lo que ya
anticipaba el heatmap del Script 03 —las muestras no se agrupaban limpiamente por
agresividad en el espacio GSVA, y el AUC refleja eso.

---

# Modelo integrado {#modelo-integrado}

```{r modelo-integrado, echo=TRUE, cache=TRUE}
X_integrado <- dataset_integrado %>%
  dplyr::select(t_stage_num, n_stage_num, residuo_num, age,
                starts_with("HALLMARK_")) %>%
  as.matrix()

alpha_grid            <- c(0, 0.25, 0.5, 0.75, 1.0)
auc_integrado         <- numeric(length(folds))
auc_rf                <- numeric(length(folds))
best_alpha_int_folds  <- numeric(length(folds))

# Listas para guardar probabilidades predichas (para figura posterior)
probs_integrado_list  <- vector("list", length(folds))
probs_rf_list         <- vector("list", length(folds))
y_test_list           <- vector("list", length(folds))
# Coeficientes por fold (para mostrar variabilidad entre iteraciones)
coef_list_folds       <- vector("list", length(folds))
# Importancia RF por fold (para mostrar variabilidad entre folds de entrenamiento)
imp_rf_list           <- vector("list", length(folds))

for (i in seq_along(folds)) {
  idx_train <- folds[[i]]
  idx_test  <- setdiff(seq_len(nrow(X_integrado)), idx_train)

  # --- Elastic net con tuning de alpha ---
  set.seed(1229)
  best_alpha_int_folds[i] <- alpha_grid[which.max(sapply(alpha_grid, function(a) {
    cv_a <- cv.glmnet(
      x            = X_integrado[idx_train, ],
      y            = y_all[idx_train],
      family       = "multinomial",
      alpha        = a,
      nfolds       = 5,
      type.measure = "class"
    )
    min(cv_a$cvm)
  }))]

  set.seed(1229)
  cv_fit <- cv.glmnet(
    x            = X_integrado[idx_train, ],
    y            = y_all[idx_train],
    family       = "multinomial",
    alpha        = best_alpha_int_folds[i],
    nfolds       = 5,
    type.measure = "class"
  )

  probs <- predict(cv_fit, newx = X_integrado[idx_test, ],
                   s = "lambda.min", type = "response")
  if (length(dim(probs)) == 3) probs <- probs[, , 1]

  probs_integrado_list[[i]] <- probs
  y_test_list[[i]]          <- y_all[idx_test]
  coef_list_folds[[i]]      <- coef(cv_fit, s = "lambda.min")

  auc_integrado[i] <- auc_ova(y_all[idx_test], probs)

  # --- Random Forest ---
  set.seed(1229)
  rf_fit <- randomForest(
    x          = X_integrado[idx_train, ],
    y          = y_all[idx_train],
    ntree      = 500,
    importance = TRUE
  )

  probs_rf <- predict(rf_fit, newdata = X_integrado[idx_test, ],
                      type = "prob")
  if (!is.matrix(probs_rf)) probs_rf <- as.matrix(probs_rf)

  probs_rf_list[[i]] <- probs_rf
  imp_rf_list[[i]]   <- importance(rf_fit, type = 2)

  auc_rf[i] <- auc_ova(y_all[idx_test], probs_rf)
}

# Modelo final entrenado en TODO el dataset — solo para interpretacion
# IMPORTANTE: no usar para reportar rendimiento
set.seed(1229)
alpha_final <- as.numeric(names(sort(table(best_alpha_int_folds),
                                     decreasing = TRUE))[1])

cv_fit_final <- cv.glmnet(
  x            = X_integrado,
  y            = y_all,
  family       = "multinomial",
  alpha        = alpha_final,
  nfolds       = 5,
  type.measure = "class"
)

set.seed(1229)
rf_fit_final <- randomForest(
  x          = X_integrado,
  y          = y_all,
  ntree      = 500,
  importance = TRUE
)
```

```{r modelo-integrado-print, echo=FALSE, include=TRUE}
cat("Alpha optimo por fold (elastic net):\n")
print(table(best_alpha_int_folds))
cat("Alpha seleccionado para modelo final:", alpha_final, "\n\n")

cat("--- Elastic Net ---\n")
cat("AUC por fold (25 iteraciones):", round(auc_integrado, 3), "\n")
cat("AUC medio:                     ", round(mean(auc_integrado), 3),
    "±", round(sd(auc_integrado), 3), "\n\n")

cat("--- Random Forest ---\n")
cat("AUC por fold (25 iteraciones):", round(auc_rf, 3), "\n")
cat("AUC medio:                     ", round(mean(auc_rf), 3),
    "±", round(sd(auc_rf), 3), "\n")
```

El modelo integrado Elastic Net alcanza AUC `r round(mean(auc_integrado), 2)` ±
`r round(sd(auc_integrado), 2)`, el mejor de los cuatro. La mejora sobre el clínico es
de `r round(mean(auc_integrado) - mean(auc_clinico), 2)` puntos y sobre el GSVA de
`r round(mean(auc_integrado) - mean(auc_gsva), 2)`. El alpha final seleccionado fue
`r alpha_final` —la moda entre las `r length(folds)` iteraciones— combinando penalización
Ridge para manejar la correlación entre rutas y Lasso para descartar las menos informativas
entre las `r ncol(X_integrado)` variables.

El Random Forest obtiene AUC `r round(mean(auc_rf), 2)` ±
`r round(sd(auc_rf), 2)`, prácticamente igual al modelo clínico y `r round(mean(auc_rf) - mean(auc_integrado), 2)` puntos
`r ifelse(mean(auc_rf) > mean(auc_integrado), "por encima", "por debajo")` del Elastic
Net integrado. Su variabilidad algo mayor (DE = `r round(sd(auc_rf), 2)`) es el precio
habitual de un modelo más complejo con ~`r round(mean(sapply(folds, length)))` muestras de
entrenamiento. Que ambos modelos integrados superen al GSVA solo
(ΔAUC EN = `r round(mean(auc_integrado) - mean(auc_gsva), 2)`,
ΔAUC RF = `r round(mean(auc_rf) - mean(auc_gsva), 2)`) confirma que combinar clínica y
metabolismo funciona mejor que cada bloque por separado.

```{r plot-hiperparametros, fig.width=10, fig.height=5, fig.cap="**Figura 1.** Error de clasificación interno (CV interna, 5 folds) en función del valor de alpha para cada iteración del loop externo (25 iteraciones de repeated CV). Cada línea representa una iteración. El punto marcado indica el alpha seleccionado como óptimo en esa iteración. Valores de alpha cercanos a 0 corresponden a Ridge, cercanos a 1 a Lasso, y valores intermedios a Elastic Net."}

# Reconstruir curva AUC vs alpha guardando el error interno por fold
# Nota: esto requiere re-correr el tuning guardando cvm por alpha
# Usamos una pasada rapida sobre todos los folds

alpha_grid  <- c(0, 0.25, 0.5, 0.75, 1.0)
cvm_por_alpha <- matrix(NA,
                        nrow = length(folds),
                        ncol = length(alpha_grid),
                        dimnames = list(
                          paste0("Iter", seq_along(folds)),
                          as.character(alpha_grid)
                        ))

for (i in seq_along(folds)) {
  idx_train <- folds[[i]]

  set.seed(1229)
  cvm_por_alpha[i, ] <- sapply(alpha_grid, function(a) {
    cv_a <- cv.glmnet(
      x            = X_integrado[idx_train, ],
      y            = y_all[idx_train],
      family       = "multinomial",
      alpha        = a,
      nfolds       = 5,
      type.measure = "class"
    )
    min(cv_a$cvm)
  })
}

# Convertir a dataframe largo
cvm_df <- as.data.frame(cvm_por_alpha) %>%
  mutate(Iteracion = seq_along(folds),
         Repeticion = ceiling(Iteracion / 5)) %>%
  pivot_longer(cols      = as.character(alpha_grid),
               names_to  = "Alpha",
               values_to = "Error_CV") %>%
  mutate(Alpha = as.numeric(Alpha))

# Marcar el alpha optimo por iteracion
optimos_df <- cvm_df %>%
  group_by(Iteracion) %>%
  slice_min(order_by = Error_CV, n = 1) %>%
  ungroup()

ggplot(cvm_df, aes(x = Alpha, y = Error_CV,
                   group = Iteracion,
                   color = factor(Repeticion))) +
  geom_line(alpha = 0.5, linewidth = 0.7) +
  geom_point(data = optimos_df,
             aes(x = Alpha, y = Error_CV),
             shape = 21, fill = "white",
             size = 3, stroke = 1.2) +
  scale_x_continuous(breaks = alpha_grid,
                     labels = c("0\n(Ridge)", "0.25", "0.5\n(Elastic Net)",
                                "0.75", "1.0\n(Lasso)")) +
  scale_color_brewer(palette = "Set2", name = "Repetición") +
  labs(
    title    = "Error de clasificación interno vs Alpha — Modelo integrado",
    subtitle = "Cada línea = una iteración del loop externo. Círculo = alpha óptimo seleccionado",
    x        = "Alpha",
    y        = "Error de clasificación (CV interna)"
  ) +
  theme_minimal(base_size = 11) +
  theme(legend.position = "right")
ggsave(file.path(FIG_DIR, "plot-hiperparametros.png"), plot = last_plot(), width = 10, height = 5, dpi = 150)
```

Las curvas son llamativamente planas. En `r length(folds)` iteraciones, el error interno
cambia poco al mover alpha de 0 a 1, lo que infiere que con
`r ncol(X_integrado)` predictores y ~`r round(mean(sapply(folds, length)))` muestras de
entrenamiento, Ridge y Lasso producen modelos de rendimiento similar. El alpha más frecuente
fue `r alpha_final` (`r sort(table(best_alpha_int_folds), decreasing = TRUE)[1]` de
`r length(folds)` iteraciones), pero los puntos blancos se distribuyen a lo largo de todo
el eje, por lo que no hay un ganador claro, hay varios empates técnicos.

---

# Comparación de modelos {#comparacion}

## Tabla comparativa de AUC-ROC

```{r tabla-comparacion}
resultados_cv <- data.frame(
  Modelo    = c("Clínico", "GSVA", "Integrado (Elastic Net)", "Integrado (Random Forest)"),
  AUC_medio = c(mean(auc_clinico), mean(auc_gsva), mean(auc_integrado), mean(auc_rf)),
  AUC_DE    = c(sd(auc_clinico),   sd(auc_gsva),   sd(auc_integrado),   sd(auc_rf)),
  AUC_min   = c(min(auc_clinico),  min(auc_gsva),  min(auc_integrado),  min(auc_rf)),
  AUC_max   = c(max(auc_clinico),  max(auc_gsva),  max(auc_integrado),  max(auc_rf))
) %>%
  mutate(across(where(is.numeric), ~round(., 3)))

resultados_cv %>%
  mutate(IC = paste0("[", AUC_min, " — ", AUC_max, "]")) %>%
  dplyr::select(Modelo, AUC_medio, AUC_DE, IC) %>%
  rename("AUC medio"       = AUC_medio,
         "DE"              = AUC_DE,
         "Rango (5 folds)" = IC) %>%
  kable(
    caption = "**Tabla 3.** Comparación del rendimiento predictivo de los modelos bajo validación cruzada estratificada de 5 folds. AUC multiclase (promedio uno-contra-todos). DE: desviación estándar entre folds.",
    align = c("l", "r", "r", "l")
  ) %>%
  kable_styling(bootstrap_options = c("striped", "hover"), full_width = FALSE) %>%
  row_spec(which.max(resultados_cv$AUC_medio), bold = TRUE,
           background = "#EBF5FB")
```

El mejor modelo es el
**`r c("Clínico", "GSVA", "Integrado (Elastic Net)", "Integrado (Random Forest)")[which.max(c(mean(auc_clinico), mean(auc_gsva), mean(auc_integrado), mean(auc_rf)))]`**
(AUC = `r round(max(c(mean(auc_clinico), mean(auc_gsva), mean(auc_integrado), mean(auc_rf))), 2)` ±
`r round(c(sd(auc_clinico), sd(auc_gsva), sd(auc_integrado), sd(auc_rf))[which.max(c(mean(auc_clinico), mean(auc_gsva), mean(auc_integrado), mean(auc_rf)))], 2)`),
aunque la ventaja sobre el clínico es de solo
`r round(max(c(mean(auc_integrado), mean(auc_rf))) - mean(auc_clinico), 2)` puntos, una
mejora
`r ifelse(max(c(mean(auc_integrado), mean(auc_rf))) - mean(auc_clinico) > 0.05, "sustancial", ifelse(max(c(mean(auc_integrado), mean(auc_rf))) - mean(auc_clinico) > 0.02, "moderada", "marginal"))`.
Todos los modelos superan AUC 0.5, así que hay señal real. El GSVA solo es el más inestable
(DE = `r round(sd(auc_gsva), 2)` vs `r round(sd(auc_clinico), 2)` del clínico); más
predictores, más variabilidad entre particiones.


## Gráfico comparativo por fold

```{r plot-comparacion, fig.cap="**Figura 2.** Distribución del AUC multiclase por modelo en las 25 iteraciones de validación cruzada repetida (5 folds × 5 repeticiones). El violín muestra la forma de la distribución; el boxplot interior marca la mediana y el rango intercuartílico; los puntos representan cada iteración individual. La línea discontinua marca AUC = 0.5 (clasificación aleatoria)."}
data.frame(
  Iteracion = rep(seq_along(folds), 4),
  AUC    = c(auc_clinico, auc_gsva, auc_integrado, auc_rf),
  Modelo = rep(c("Clínico", "GSVA",
                 "Integrado\n(Elastic Net)",
                 "Integrado\n(Random Forest)"), each = length(folds))
) %>%
  mutate(Modelo = factor(Modelo,
                         levels = c("Clínico", "GSVA",
                                    "Integrado\n(Elastic Net)",
                                    "Integrado\n(Random Forest)"))) %>%
  ggplot(aes(x = Modelo, y = AUC, color = Modelo, fill = Modelo)) +
  geom_violin(alpha = 0.15, linewidth = 0.5, trim = FALSE) +
  geom_boxplot(width = 0.18, alpha = 0.6, outlier.shape = NA,
               color = "gray30", linewidth = 0.6) +
  geom_jitter(width = 0.07, size = 2.5, alpha = 0.75) +
  scale_color_manual(values = c(
    "Clínico"                     = col_primary,
    "GSVA"                        = col_intermedio,
    "Integrado\n(Elastic Net)"    = col_integrado,
    "Integrado\n(Random Forest)"  = col_accent
  )) +
  scale_fill_manual(values = c(
    "Clínico"                     = col_primary,
    "GSVA"                        = col_intermedio,
    "Integrado\n(Elastic Net)"    = col_integrado,
    "Integrado\n(Random Forest)"  = col_accent
  )) +
  scale_y_continuous(limits = c(0.35, 1.0),
                     breaks = seq(0.4, 1.0, 0.1)) +
  geom_hline(yintercept = 0.5, linetype = "dashed",
             color = "gray50", linewidth = 0.5) +
  labs(
    title    = "Rendimiento predictivo por modelo — Repeated CV (5 folds × 5 rep.)",
    subtitle = "AUC multiclase (promedio uno-contra-todos) — 25 iteraciones por modelo",
    x        = NULL,
    y        = "AUC-ROC multiclase",
    color    = NULL
  ) +
  theme_minimal(base_size = 12) +
  theme(legend.position = "none")
ggsave(file.path(FIG_DIR, "plot-comparacion.png"), plot = last_plot(), width = 8, height = 6, dpi = 150)
```

```{r plot-probabilidades, fig.width=10, fig.height=5, fig.cap="**Figura 3.** Distribución de probabilidades predichas por clase (Elastic Net, modelo integrado) en los folds de test. Cada punto representa una muestra; el color indica la clase real. Un modelo bien calibrado produce probabilidades altas para la clase correcta y bajas para las incorrectas."}
# Combinar predicciones de todos los folds
probs_all <- do.call(rbind, probs_integrado_list)
y_all_test <- factor(unlist(lapply(y_test_list, as.character)),
                     levels = c("Baja", "Intermedia", "Alta"))

data.frame(
  Baja       = probs_all[, "Baja"],
  Intermedia = probs_all[, "Intermedia"],
  Alta       = probs_all[, "Alta"],
  Clase_real = y_all_test
) %>%
  pivot_longer(cols = c(Baja, Intermedia, Alta),
               names_to  = "Clase_predicha",
               values_to = "Probabilidad") %>%
  mutate(
    Clase_predicha = factor(Clase_predicha,
                            levels = c("Baja", "Intermedia", "Alta")),
    Correcta = Clase_real == Clase_predicha
  ) %>%
  ggplot(aes(x = Clase_real, y = Probabilidad, color = Correcta)) +
  geom_jitter(width = 0.2, alpha = 0.4, size = 1.2) +
  facet_wrap(~Clase_predicha, labeller = label_both) +
  scale_color_manual(values = c("TRUE" = col_integrado, "FALSE" = col_accent),
                     labels = c("TRUE" = "Clase correcta", "FALSE" = "Clase incorrecta")) +
  labs(
    title  = "Probabilidades predichas por clase — Modelo integrado (Elastic Net)",
    x      = "Clase real",
    y      = "Probabilidad predicha",
    color  = NULL
  ) +
  theme_minimal(base_size = 11) +
  theme(legend.position = "bottom")
ggsave(file.path(FIG_DIR, "plot-probabilidades.png"), plot = last_plot(), width = 10, height = 5, dpi = 150)
```

La clase Intermedia (Gleason 7, n = `r sum(dataset_integrado$agresividad == "Intermedia")`)
es donde el modelo falla más. Las probabilidades predichas son bajas incluso para muestras
de la clase correcta, dispersas por toda la escala. Tiene sentido biológicamente: un
Gleason 7 puede ser 3+4 o 4+3, con perfiles moleculares distintos que el modelo trata
como una sola clase. Alta (n = `r sum(dataset_integrado$agresividad == "Alta")`) es la más
fácil *las probabilidades correctas se concentran hacia 1*. Baja
(n = `r sum(dataset_integrado$agresividad == "Baja")`) parece problemática, pero con
solo `r sum(dataset_integrado$agresividad == "Baja")` muestras cualquier estimación tiene
mucha varianza.

```{r plot-roc-curvas, fig.width=12, fig.height=8, fig.cap="**Figura 4.** Curvas ROC uno-contra-todos para cada clase de agresividad y cada modelo. Las curvas se construyen agregando las probabilidades predichas de todas las iteraciones del repeated CV (25 folds). La diagonal punteada representa clasificación aleatoria (AUC = 0.5). Un mayor desplazamiento hacia la esquina superior izquierda indica mejor discriminación."}

# Funcion auxiliar para combinar predicciones de todos los folds
combine_probs <- function(probs_list, y_list) {
  probs_all <- do.call(rbind, probs_list)
  y_out     <- factor(unlist(lapply(y_list, as.character)),
                      levels = c("Baja", "Intermedia", "Alta"))
  list(probs = probs_all, y = y_out)
}

pred_clinico   <- combine_probs(probs_clinico_list,   y_test_list)
pred_gsva      <- combine_probs(probs_gsva_list,      y_test_list)
pred_integrado <- combine_probs(probs_integrado_list, y_test_list)
pred_rf        <- combine_probs(probs_rf_list,        y_test_list)

clases_roc <- c("Baja", "Intermedia", "Alta")
modelos    <- list(
  "Clínico"                   = pred_clinico,
  "GSVA"                      = pred_gsva,
  "Integrado (Elastic Net)"   = pred_integrado,
  "Integrado (Random Forest)" = pred_rf
)

colores_modelo <- c(
  "Clínico"                   = col_primary,
  "GSVA"                      = col_intermedio,
  "Integrado (Elastic Net)"   = col_integrado,
  "Integrado (Random Forest)" = col_accent
)

# Construir dataframe de puntos de curva ROC para ggplot
roc_df <- lapply(clases_roc, function(clase) {
  lapply(names(modelos), function(nombre_modelo) {
    pred  <- modelos[[nombre_modelo]]
    y_bin <- as.integer(pred$y == clase)
    prob  <- pred$probs[, clase]

    roc_obj <- roc(response  = y_bin,
                   predictor = prob,
                   quiet     = TRUE)

    data.frame(
      FPR    = 1 - roc_obj$specificities,
      TPR    = roc_obj$sensitivities,
      Modelo = nombre_modelo,
      Clase  = clase,
      AUC    = round(as.numeric(auc(roc_obj)), 3)
    )
  }) %>% bind_rows()
}) %>% bind_rows() %>%
  mutate(
    Clase  = factor(Clase,  levels = c("Baja", "Intermedia", "Alta")),
    Modelo = factor(Modelo, levels = names(modelos))
  )

# Etiquetas con AUC por modelo y clase para la leyenda
label_df <- roc_df %>%
  dplyr::select(Modelo, Clase, AUC) %>%
  distinct()

roc_df <- roc_df %>%
  left_join(label_df, by = c("Modelo", "Clase", "AUC")) %>%
  mutate(Label = paste0(Modelo, " (AUC = ", AUC, ")"))

ggplot(roc_df, aes(x = FPR, y = TPR,
                   color    = Modelo,
                   linetype = Modelo)) +
  geom_line(linewidth = 0.9, alpha = 0.9) +
  geom_abline(slope = 1, intercept = 0,
              linetype = "dashed", color = "gray60",
              linewidth = 0.4) +
  facet_wrap(~Clase, ncol = 3) +
  scale_color_manual(
    values = colores_modelo,
    labels = function(x) {
      sapply(x, function(m) {
        auc_vals <- label_df %>%
          filter(Modelo == m) %>%
          dplyr::select(Clase, AUC) %>%
          distinct() %>%
          mutate(txt = paste0(Clase, "=", AUC)) %>%
          pull(txt)
        paste0(m, "\n(", paste(auc_vals, collapse = ", "), ")")
      })
    }
  ) +
  scale_linetype_manual(
    values = c(
      "Clínico"                   = "solid",
      "GSVA"                      = "dashed",
      "Integrado (Elastic Net)"   = "solid",
      "Integrado (Random Forest)" = "dotdash"
    ),
    labels = function(x) {
      sapply(x, function(m) {
        auc_vals <- label_df %>%
          filter(Modelo == m) %>%
          dplyr::select(Clase, AUC) %>%
          distinct() %>%
          mutate(txt = paste0(Clase, "=", AUC)) %>%
          pull(txt)
        paste0(m, "\n(", paste(auc_vals, collapse = ", "), ")")
      })
    }
  ) +
  scale_x_continuous(breaks = c(0, 0.25, 0.5, 0.75, 1.0)) +
  scale_y_continuous(breaks = c(0, 0.25, 0.5, 0.75, 1.0)) +
  labs(
    title    = "Curvas ROC por clase y modelo — Repeated CV agregado (25 folds)",
    subtitle = "AUC calculado sobre probabilidades agregadas de todas las iteraciones",
    x        = "Tasa de Falsos Positivos (1 - Especificidad)",
    y        = "Tasa de Verdaderos Positivos (Sensibilidad)",
    color    = "Modelo",
    linetype = "Modelo"
  ) +
  theme_minimal(base_size = 11) +
  theme(
    legend.position  = "bottom",
    legend.direction = "vertical",
    strip.text       = element_text(face = "bold", size = 12),
    panel.grid.minor = element_blank()
  )
ggsave(file.path(FIG_DIR, "plot-roc-curvas.png"), plot = last_plot(), width = 12, height = 8, dpi = 150)
```

Las curvas confirman lo de la tabla; Alta es donde los modelos discriminan mejor, Intermedia
donde peor. La clase Baja tiene AUCs aparentemente altos en todos los modelos, pero
`r sum(dataset_integrado$agresividad == "Baja")` muestras es demasiado poco para fiarse de
ese número. La ventaja del integrado Elastic Net sobre el clínico
(ΔAUC = `r round(mean(auc_integrado) - mean(auc_clinico), 2)`) se concentra en la clase
Alta, lo que sugiere que la información metabólica aporta principalmente donde más importa
clínicamente, identificar los tumores más agresivos.

```{r plot-coeficientes, fig.width=10, fig.height=12, fig.cap="**Figura 5.** *Arriba:* Coeficientes del modelo integrado Elastic Net a lo largo de las 25 iteraciones de validación cruzada. Cada punto representa el coeficiente estimado en una iteración; la barra central muestra la media y los segmentos ± 1 DE. Se muestran las 12 variables con mayor coeficiente absoluto medio por clase. Variables con barras que no cruzan el cero tienen una dirección consistente entre folds. *Abajo:* Importancia media de variables del Random Forest sobre las 25 iteraciones de entrenamiento (Mean Decrease Gini, top 20)."}
library(patchwork)

clases <- c("Baja", "Intermedia", "Alta")

# --- Coeficientes por fold (variabilidad entre iteraciones) ---
coef_folds_df <- lapply(seq_along(folds), function(i) {
  lapply(seq_along(clases), function(j) {
    m <- as.matrix(coef_list_folds[[i]][[j]])
    data.frame(
      Variable    = rownames(m),
      Coeficiente = m[, 1],
      Clase       = clases[j],
      Fold        = i
    )
  }) %>% bind_rows()
}) %>%
  bind_rows() %>%
  filter(Variable != "(Intercept)") %>%
  mutate(Variable = gsub("HALLMARK_", "", Variable))

# Media y DE por variable y clase
coef_summary <- coef_folds_df %>%
  group_by(Variable, Clase) %>%
  summarise(
    media = mean(Coeficiente),
    de    = sd(Coeficiente),
    .groups = "drop"
  )

# Top 12 variables por clase según |media|
top_vars_por_clase <- coef_summary %>%
  group_by(Clase) %>%
  slice_max(order_by = abs(media), n = 12) %>%
  ungroup()

# Unir con datos de folds individuales para los puntos
coef_top_folds <- coef_folds_df %>%
  semi_join(top_vars_por_clase, by = c("Variable", "Clase"))

coef_top_summary <- coef_summary %>%
  semi_join(top_vars_por_clase, by = c("Variable", "Clase"))

# Precomputar el orden de Variable como factor en ambos dataframes,
# para que geom_jitter (con data = coef_top_folds) no herede reorder(Variable, media)
# y falle al no encontrar 'media' en ese dataframe.
var_levels <- coef_top_summary %>%
  group_by(Variable) %>%
  summarise(abs_media_global = mean(abs(media)), .groups = "drop") %>%
  arrange(abs_media_global) %>%
  pull(Variable)

coef_top_summary <- coef_top_summary %>%
  mutate(Variable = factor(Variable, levels = var_levels))

coef_top_folds <- coef_top_folds %>%
  mutate(Variable = factor(Variable, levels = var_levels))

p_coef <- ggplot(coef_top_summary,
                 aes(x = Variable,
                     y = media,
                     color = media > 0)) +
  geom_hline(yintercept = 0, linetype = "dashed",
             color = "gray60", linewidth = 0.4) +
  geom_jitter(data = coef_top_folds,
              aes(x = Variable, y = Coeficiente),
              inherit.aes = FALSE,
              color = "gray40",
              width = 0, height = 0,
              alpha = 0.25, size = 1.2) +
  geom_point(size = 3) +
  geom_errorbar(aes(ymin = media - de, ymax = media + de),
                width = 0.3, linewidth = 0.7) +
  facet_wrap(~Clase, scales = "free") +
  coord_flip() +
  scale_color_manual(values = c("TRUE" = col_integrado, "FALSE" = col_accent),
                     labels = c("TRUE" = "Positivo", "FALSE" = "Negativo")) +
  labs(
    title    = "Coeficientes Elastic Net — variabilidad entre folds de entrenamiento",
    subtitle = "Media ± Desviación Estándar sobre 25 iteraciones de repeated CV. Puntos = coeficiente individual por iteración.",
    x        = NULL,
    y        = "Coeficiente",
    color    = "Dirección"
  ) +
  theme_minimal(base_size = 9) +
  theme(legend.position = "bottom")

# --- Importancia Random Forest (media sobre folds de entrenamiento) ---
imp_mean_mat <- Reduce("+", imp_rf_list) / length(imp_rf_list)
imp_df <- imp_mean_mat %>%
  as.data.frame() %>%
  rownames_to_column("Variable") %>%
  rename(Importancia = MeanDecreaseGini) %>%
  mutate(Variable = gsub("HALLMARK_", "", Variable)) %>%
  slice_max(order_by = Importancia, n = 20)

p_imp <- ggplot(imp_df,
                aes(x = reorder(Variable, Importancia),
                    y = Importancia)) +
  geom_col(fill = col_accent, alpha = 0.85) +
  coord_flip() +
  labs(
    title    = "Importancia de variables — Random Forest (media sobre folds de entrenamiento)",
    subtitle = "Top 20 variables por Mean Decrease Gini medio sobre 25 iteraciones de repeated CV",
    x        = NULL,
    y        = "Mean Decrease Gini (media)"
  ) +
  theme_minimal(base_size = 9)

p_final_coef <- p_coef / p_imp + plot_layout(heights = c(1.4, 1))
print(p_final_coef)
ggsave(file.path(FIG_DIR, "plot-coeficientes.png"), plot = p_final_coef, width = 10, height = 12, dpi = 150)
```

La Figura 5 muestra los coeficientes del Elastic Net a lo largo de las 25 iteraciones de repeated CV, no solo del modelo final. Las barras de error (± 1 DE entre folds) permiten ver qué variables tienen una dirección consistente entre iteraciones y cuáles fluctúan. Las variables clínicas —estadio T y estado ganglionar— aparecen con coeficientes positivos estables para Alta en prácticamente todas las iteraciones, lo que indica que son predictores robustos con poca variabilidad entre particiones. Entre las rutas GSVA, las tres significativas del Script 03 aparecen con coeficientes negativos para Alta con barras que no cruzan el cero: la señal es consistente aunque débil. La importancia RF (panel inferior) refleja la media del Mean Decrease Gini a lo largo de las 25 iteraciones de entrenamiento, no un modelo entrenado sobre el dataset completo, lo que permite estimar la variabilidad de las importancias entre particiones. OXIDATIVE_PHOSPHORYLATION y MYC_TARGETS emergen como variables relevantes en ambos métodos, probablemente porque el Random Forest captura interacciones no lineales que el modelo lineal no recoge. El AUC reportado en la Tabla 3 procede del repeated CV; la Figura 5 es exclusivamente para interpretación.

```{r shap-values, echo=TRUE, cache=TRUE, fig.width=10, fig.height=7, fig.cap="**Figura 6.** Valores Shapley para el modelo Random Forest (modelo final, entrenado en dataset completo). Cada punto representa una muestra. La posición en el eje X indica la magnitud y dirección de la contribución de cada variable a la predicción de esa clase — valores positivos empujan la predicción hacia esa clase, negativos la alejan. El color indica el valor de la variable (rojo = alto, azul = bajo). Las variables se ordenan de mayor a menor importancia Shapley media. IMPORTANTE: calculado sobre el modelo final entrenado en todo el dataset, solo para interpretación."}

# Funcion de prediccion para cada clase
pfun_baja <- function(object, newdata) {
  predict(object, newdata = newdata, type = "prob")[, "Baja"]
}
pfun_intermedia <- function(object, newdata) {
  predict(object, newdata = newdata, type = "prob")[, "Intermedia"]
}
pfun_alta <- function(object, newdata) {
  predict(object, newdata = newdata, type = "prob")[, "Alta"]
}

# Calcular valores Shapley para cada clase
set.seed(1229)
shap_baja <- fastshap::explain(
  object       = rf_fit_final,
  X            = X_integrado,
  pred_wrapper = pfun_baja,
  nsim         = 50,
  adjust       = TRUE
)

set.seed(1229)
shap_intermedia <- fastshap::explain(
  object       = rf_fit_final,
  X            = X_integrado,
  pred_wrapper = pfun_intermedia,
  nsim         = 50,
  adjust       = TRUE
)

set.seed(1229)
shap_alta <- fastshap::explain(
  object       = rf_fit_final,
  X            = X_integrado,
  pred_wrapper = pfun_alta,
  nsim         = 50,
  adjust       = TRUE
)

# Construir dataframe largo para ggplot
prepare_shap_df <- function(shap_obj, clase) {
  shap_df <- as.data.frame(shap_obj)
  feat_df <- as.data.frame(X_integrado)

  # Top 15 variables por importancia Shapley media
  mean_abs <- colMeans(abs(shap_df))
  top_vars <- names(sort(mean_abs, decreasing = TRUE))[1:15]

  shap_long <- shap_df[, top_vars] %>%
    mutate(muestra = seq_len(nrow(.))) %>%
    pivot_longer(cols      = -muestra,
                 names_to  = "Variable",
                 values_to = "SHAP") %>%
    mutate(
      Valor_variable = as.vector(as.matrix(feat_df[, top_vars]))[
        match(paste(muestra, Variable),
              paste(rep(seq_len(nrow(feat_df)), length(top_vars)),
                    rep(top_vars, each = nrow(feat_df))))
      ],
      Variable = gsub("HALLMARK_", "", Variable),
      Clase    = clase
    )
  shap_long
}

shap_all <- bind_rows(
  prepare_shap_df(shap_baja,       "Baja"),
  prepare_shap_df(shap_intermedia, "Intermedia"),
  prepare_shap_df(shap_alta,       "Alta")
) %>%
  mutate(Clase = factor(Clase, levels = c("Baja", "Intermedia", "Alta")))

# Ordenar variables por importancia Shapley media en clase Alta
var_order <- shap_all %>%
  filter(Clase == "Alta") %>%
  group_by(Variable) %>%
  summarise(mean_abs_shap = mean(abs(SHAP))) %>%
  arrange(mean_abs_shap) %>%
  pull(Variable)

shap_all <- shap_all %>%
  mutate(Variable = factor(Variable, levels = var_order))

# Beeswarm plot
ggplot(shap_all, aes(x = SHAP, y = Variable, color = Valor_variable)) +
  geom_jitter(height = 0.2, alpha = 0.5, size = 1.2) +
  facet_wrap(~Clase, scales = "free_x") +
  scale_color_gradient2(
    low      = "#2E75B6",
    mid      = "white",
    high     = "#E8534A",
    midpoint = 0,
    name     = "Valor\nvariable"
  ) +
  geom_vline(xintercept = 0, linetype = "dashed",
             color = "gray50", linewidth = 0.4) +
  labs(
    title    = "Valores Shapley — Random Forest (modelo final)",
    subtitle = "Top 15 variables por importancia Shapley media en clase Alta",
    x        = "Valor Shapley (contribución a la predicción)",
    y        = NULL
  ) +
  theme_minimal(base_size = 10) +
  theme(
    legend.position = "right",
    strip.text      = element_text(face = "bold")
  )
ggsave(file.path(FIG_DIR, "shap-values.png"), plot = last_plot(), width = 10, height = 7, dpi = 150)
```

## Valor incremental de la integración metabólica

```{r incremento}
delta_gsva_clinico      <- mean(auc_gsva)      - mean(auc_clinico)
delta_integrado_clinico <- mean(auc_integrado) - mean(auc_clinico)
delta_integrado_gsva    <- mean(auc_integrado) - mean(auc_gsva)
delta_rf_clinico        <- mean(auc_rf)        - mean(auc_clinico)
delta_rf_integrado      <- mean(auc_rf)        - mean(auc_integrado)

data.frame(
  Comparacion = c("GSVA vs Clínico",
                  "Integrado (EN) vs Clínico",
                  "Integrado (EN) vs GSVA",
                  "Integrado (RF) vs Clínico",
                  "Integrado (RF) vs Elastic Net"),
  Delta_AUC = round(c(delta_gsva_clinico,
                      delta_integrado_clinico,
                      delta_integrado_gsva,
                      delta_rf_clinico,
                      delta_rf_integrado), 3)
) %>%
  mutate(
    Interpretacion = case_when(
      Delta_AUC >  0.05 ~ "Mejora sustancial",
      Delta_AUC >  0.02 ~ "Mejora moderada",
      Delta_AUC >  0    ~ "Mejora marginal",
      Delta_AUC == 0    ~ "Sin diferencia",
      TRUE              ~ "Peor rendimiento"
    )
  ) %>%
  rename("Comparación"    = Comparacion,
         "ΔAUC"           = Delta_AUC,
         "Interpretación" = Interpretacion) %>%
  kable(
    caption = "**Tabla 4.** Valor incremental expresado como diferencia en AUC medio entre modelos.",
    align = c("l", "r", "l")
  ) %>%
  kable_styling(bootstrap_options = c("striped", "hover"), full_width = FALSE) %>%
  row_spec(2, bold = TRUE, background = "#EBF5FB")
```

La integración metabólica aporta una mejora `r ifelse(delta_integrado_clinico > 0.05, "sustancial", ifelse(delta_integrado_clinico > 0.02, "moderada", "marginal"))` sobre el modelo clínico (ΔAUC = `r round(delta_integrado_clinico, 2)`). El modelo GSVA en solitario obtiene un AUC de `r round(mean(auc_gsva), 2)`, `r ifelse(delta_gsva_clinico >= 0, "superior", "inferior")` al modelo clínico (`r round(mean(auc_clinico), 2)`). La combinación de ambos bloques de variables produce el mejor rendimiento global (ΔAUC Integrado vs GSVA = `r round(delta_integrado_gsva, 2)`), apoyando el enfoque de integración planteado en el TFM.

---

# Guardar outputs {#guardar}

```{r save, echo=TRUE}
dir.create("results/tables", recursive = TRUE, showWarnings = FALSE)

write_csv(resultados_cv, "results/tables/resultados_cv.csv")

write_csv(
  data.frame(Fold      = 1:5,
             Clinico   = round(auc_clinico,   3),
             GSVA      = round(auc_gsva,      3),
             Integrado = round(auc_integrado, 3)),
  "results/tables/auc_por_fold.csv"
)

saveRDS(dataset_integrado, "data/processed/dataset_integrado.rds")

# Guardar AUC de Random Forest
write_csv(
  data.frame(Fold      = 1:5,
             Clinico   = round(auc_clinico,   3),
             GSVA      = round(auc_gsva,      3),
             Integrado_EN = round(auc_integrado, 3),
             Integrado_RF = round(auc_rf,     3)),
  "results/tables/auc_por_fold.csv"
)

# Guardar coeficientes por fold (media y DE entre iteraciones de CV)
write_csv(coef_folds_df, "results/tables/coeficientes_elastic_net.csv")

# Guardar importancia de variables RF
write_csv(imp_df,  "results/tables/importancia_rf.csv")

# Guardar modelos finales
saveRDS(cv_fit_final, "data/processed/cv_fit_final.rds")
saveRDS(rf_fit_final, "data/processed/rf_fit_final.rds")
```

---

# Resumen ejecutivo {#resumen}

```{r resumen}
data.frame(
  Parametro = c(
    "Muestras en el análisis",
    "Método de modelado",
    "Regularización",
    "Esquema de validación",
    "Métrica de evaluación",
    "AUC — Modelo clínico",
    "AUC — Modelo GSVA",
    "AUC — Modelo integrado (Elastic Net)",
    "AUC — Modelo integrado (Random Forest)",
    "Mejor modelo",
    "ΔAUC (Integrado EN vs Clínico)",
    "Variables clínicas usadas",
    "Fecha de procesado"
  ),
  Valor = c(
    as.character(nrow(dataset_integrado)),
    "Regresión logística multinomial (glmnet) y Random Forest",
    "Elastic net (alpha tuning 0–1), lambda por CV interna; Random Forest (ntree=500)",
    "Validación cruzada estratificada (5 folds)",
    "AUC multiclase (promedio uno-contra-todos)",
    paste0(round(mean(auc_clinico),   3), " ± ", round(sd(auc_clinico),   3)),
    paste0(round(mean(auc_gsva),      3), " ± ", round(sd(auc_gsva),      3)),
    paste0(round(mean(auc_integrado), 3), " ± ", round(sd(auc_integrado), 3)),
    paste0(round(mean(auc_rf),        3), " ± ", round(sd(auc_rf),        3)),
    c("Clínico", "GSVA",
      "Integrado (Elastic Net)",
      "Integrado (Random Forest)")[which.max(c(mean(auc_clinico),
                                               mean(auc_gsva),
                                               mean(auc_integrado),
                                               mean(auc_rf)))],
    as.character(round(delta_integrado_clinico, 3)),
    "Estadio T, ganglios (N), enfermedad residual, edad",
    "2026-04-30"
  )
) %>%
  kable(caption = "**Tabla 5.** Resumen del modelado predictivo.",
        col.names = c("Parámetro", "Valor"),
        align = c("l", "r")) %>%
  kable_styling(bootstrap_options = c("striped", "hover"), full_width = FALSE) %>%
  row_spec(6:9, background = "#EBF5FB")
```

---

# Referencias

Friedman, J., Hastie, T. y Tibshirani, R. (2010) 'Regularization paths for generalized linear models via coordinate descent', *Journal of Statistical Software*, 33(1), pp. 1–22. doi: 10.18637/jss.v033.i01.

```{r session-info}
sessionInfo()
```