---
title: "Modelado Predictivo de Agresividad Tumoral — TCGA-PRAD"
subtitle: "TFM — Integración de Transcriptómica Tumoral y Actividad Metabólica Inferida (Incluyendo variable ganglionar)"
author: "Jose Pablo Delgado Navarro"
date: "01 de mayo de 2026"
output:
  html_document:
    toc: true
    toc_depth: 3
    toc_float:
      collapsed: false
      smooth_scroll: true
    theme: flatly
    highlight: tango
    number_sections: true
    df_print: paged
    code_folding: none
editor_options:
  chunk_output_type: console
---

```{r setup, include=FALSE}
knitr::opts_chunk$set(
  echo      = FALSE,
  message   = FALSE,
  warning   = FALSE,
  cache     = FALSE,
  fig.align = "center",
  fig.width = 9,
  fig.height = 6
)
```

```{r libraries, include=FALSE}
library(glmnet)
library(caret)
library(pROC)
library(randomForest)
library(dplyr)
library(tidyr)
library(tibble)
library(ggplot2)
library(readr)
library(knitr)
library(kableExtra)
library(gridExtra)

FIG_DIR <- "../TFM_PEC4/figuras"
dir.create(FIG_DIR, recursive = TRUE, showWarnings = FALSE)

col_primary    <- "#2E75B6"
col_accent     <- "#E8534A"
col_intermedio <- "#F39C12"
col_integrado  <- "#27AE60"
col_b          <- "#8E44AD"  # color exclusivo para Dataset B

set.seed(1229)

# AUC multiclase como promedio de AUC uno-contra-todos (misma métrica que 04_modelado.Rmd).
auc_ova <- function(y_true, probs_mat) {
  classes <- levels(y_true)
  aucs <- sapply(classes, function(cls) {
    y_bin <- as.integer(y_true == cls)
    if (length(unique(y_bin)) < 2) return(NA_real_)
    as.numeric(pROC::auc(pROC::roc(y_bin, probs_mat[, cls], quiet = TRUE)))
  })
  mean(aucs, na.rm = TRUE)
}
```

---

# Introducción

Este script evalúa el impacto de la variable ganglionar (`ajcc_pathologic_n`) sobre el
rendimiento predictivo de los modelos desarrollados en el Script 04. La pregunta es
directa: **¿vale la pena perder ~15% de las muestras a cambio de incluir el estado ganglionar
como predictor clínico?**

El Script 04 trabaja con **398 muestras** tras excluir los pacientes con estado ganglionar
desconocido. Si se elimina esa variable, el dataset sube a **462 muestras**, un 25% más,
lo que beneficia especialmente a la clase Baja, que pasa de n=21 a n=45.

Se comparan dos configuraciones bajo el mismo esquema de validación (repeated CV 5×5):

| Configuración | Variables clínicas | N muestras | Clase Baja |
|---------------|-------------------|------------|-----------|
| Dataset A (Script 04) | Estadio T + Ganglios + Enfermedad residual + Edad | 398 | n = 21 |
| Dataset B (este script) | Estadio T + Enfermedad residual + Edad | 462 | n = 41 |

**Nota:** el modelo GSVA y el modelo integrado también se ven afectados porque el
dataset de base cambia. Los scores GSVA son los mismos (se calcularon sobre las 497
muestras en el Script 03), pero el subconjunto analizable varía.

---

# 1. Carga de datos {#carga}

```{r carga, include=FALSE}
gsva_matrix    <- readRDS("data/processed/gsva_matrix.rds")
clinical_final <- readRDS("data/processed/clinical_preprocessed.rds")

stopifnot(ncol(gsva_matrix) == nrow(clinical_final))
```

```{r carga-resumen}
data.frame(
  Parametro = c(
    "Muestras totales disponibles",
    "Endpoint — Baja agresividad",
    "Endpoint — Agresividad intermedia",
    "Endpoint — Alta agresividad",
    "Pacientes con estado ganglionar registrado",
    "Pacientes sin estado ganglionar (NX o NA)"
  ),
  Valor = c(
    nrow(clinical_final),
    sum(clinical_final$agresividad == "Baja"),
    sum(clinical_final$agresividad == "Intermedia"),
    sum(clinical_final$agresividad == "Alta"),
    sum(clinical_final$ajcc_pathologic_n %in% c("N0", "N1"), na.rm = TRUE),
    sum(!clinical_final$ajcc_pathologic_n %in% c("N0", "N1") | 
          is.na(clinical_final$ajcc_pathologic_n))
  )
) %>%
  kable(caption = "**Tabla 1.** Disponibilidad de datos antes de la construcción de los datasets.",
        align = c("l", "r")) %>%
  kable_styling(bootstrap_options = c("striped", "hover"), full_width = FALSE) %>%
  row_spec(5:6, background = "#EBF5FB")
```

---

# 2. Construcción de los datasets {#datasets}

```{r datasets, echo=TRUE}
# Transponer la matriz GSVA
gsva_df <- as.data.frame(t(gsva_matrix))
gsva_df$bcr_patient_barcode <- substr(rownames(gsva_df), 1, 12)

# --- DATASET A: con variable ganglionar (replica exacta del Script 04) ---
clinical_A <- clinical_final %>%
  dplyr::select(bcr_patient_barcode, agresividad,
                t_stage_simple, ajcc_pathologic_n,
                residual_disease, age) %>%
  mutate(
    t_stage_num = case_when(
      t_stage_simple == "T2" ~ 2,
      t_stage_simple == "T3" ~ 3,
      t_stage_simple == "T4" ~ 4,
      TRUE                   ~ NA_real_
    ),
    n_stage_num = case_when(
      ajcc_pathologic_n == "N0" ~ 0,
      ajcc_pathologic_n == "N1" ~ 1,
      TRUE                      ~ NA_real_
    ),
    residuo_num = case_when(
      residual_disease == "R0" ~ 0,
      residual_disease %in% c("R1", "R2") ~ 1,
      TRUE                     ~ NA_real_
    )
  ) %>%
  filter(!is.na(t_stage_num), !is.na(n_stage_num), !is.na(residuo_num))

dataset_A <- clinical_A %>%
  left_join(gsva_df, by = "bcr_patient_barcode")

# --- DATASET B: sin variable ganglionar ---
clinical_B <- clinical_final %>%
  dplyr::select(bcr_patient_barcode, agresividad,
                t_stage_simple, residual_disease, age) %>%
  mutate(
    t_stage_num = case_when(
      t_stage_simple == "T2" ~ 2,
      t_stage_simple == "T3" ~ 3,
      t_stage_simple == "T4" ~ 4,
      TRUE                   ~ NA_real_
    ),
    residuo_num = case_when(
      residual_disease == "R0" ~ 0,
      residual_disease %in% c("R1", "R2") ~ 1,
      TRUE                     ~ NA_real_
    )
  ) %>%
  filter(!is.na(t_stage_num), !is.na(residuo_num))

dataset_B <- clinical_B %>%
  left_join(gsva_df, by = "bcr_patient_barcode")
```

```{r datasets-print}
data.frame(
  Configuracion = c("Dataset A (con ganglios)", "Dataset B (sin ganglios)"),
  N_muestras    = c(nrow(dataset_A), nrow(dataset_B)),
  N_baja        = c(sum(dataset_A$agresividad == "Baja"),
                    sum(dataset_B$agresividad == "Baja")),
  N_intermedia  = c(sum(dataset_A$agresividad == "Intermedia"),
                    sum(dataset_B$agresividad == "Intermedia")),
  N_alta        = c(sum(dataset_A$agresividad == "Alta"),
                    sum(dataset_B$agresividad == "Alta")),
  Vars_clinicas = c(4, 3)
) %>%
  rename(
    "Configuración"       = Configuracion,
    "N total"             = N_muestras,
    "Baja (n)"            = N_baja,
    "Intermedia (n)"      = N_intermedia,
    "Alta (n)"            = N_alta,
    "Variables clínicas"  = Vars_clinicas
  ) %>%
  kable(caption = "**Tabla 2.** Comparación de los dos datasets.",
        align = c("l", "r", "r", "r", "r", "r")) %>%
  kable_styling(bootstrap_options = c("striped", "hover"), full_width = FALSE)
```

El Dataset B recupera `r nrow(dataset_B) - nrow(dataset_A)` muestras respecto al A,
lo que más que duplica el tamaño de la clase Baja
(`r sum(dataset_A$agresividad == "Baja")` → `r sum(dataset_B$agresividad == "Baja")`
muestras). Esto puede estabilizar el AUC de la clase minoritaria, aunque a costa de perder
un predictor clínicamente relevante.

---

# 3. Esquema de validación cruzada {#validacion}

Se usa el mismo esquema que el Script 04; repeated CV estratificada 5×5 (25 iteraciones).
Los folds se crean de forma independiente para cada dataset para respetar su distinta
distribución de clases.

```{r cv-setup, echo=TRUE}
# Folds para Dataset A
set.seed(1229)
folds_A <- createMultiFolds(
  y     = dataset_A$agresividad,
  k     = 5,
  times = 5
)
y_all_A <- factor(dataset_A$agresividad,
                  levels = c("Baja", "Intermedia", "Alta"))

# Folds para Dataset B
set.seed(1229)
folds_B <- createMultiFolds(
  y     = dataset_B$agresividad,
  k     = 5,
  times = 5
)
y_all_B <- factor(dataset_B$agresividad,
                  levels = c("Baja", "Intermedia", "Alta"))
```

```{r cv-setup-print}
cat("=== Dataset A (con ganglios) ===\n")
cat("Iteraciones:", length(folds_A), "\n")
cat("Train por fold (aprox):", round(mean(sapply(folds_A, length))), "\n")
cat("Test por fold (aprox): ",
    nrow(dataset_A) - round(mean(sapply(folds_A, length))), "\n")
cat("Distribución de clases (%):\n")
print(round(prop.table(table(y_all_A)) * 100, 1))

cat("\n=== Dataset B (sin ganglios) ===\n")
cat("Iteraciones:", length(folds_B), "\n")
cat("Train por fold (aprox):", round(mean(sapply(folds_B, length))), "\n")
cat("Test por fold (aprox): ",
    nrow(dataset_B) - round(mean(sapply(folds_B, length))), "\n")
cat("Distribución de clases (%):\n")
print(round(prop.table(table(y_all_B)) * 100, 1))
```

---

# 4. Función auxiliar de modelado {#funcion}

Para evitar duplicar código, se define una función que corre el pipeline completo
(Elastic Net con tuning de alpha + Random Forest) sobre cualquier dataset y conjunto
de folds.

```{r funcion-modelado, echo=TRUE}
set.seed(1229)
run_models <- function(dataset, folds, y_all, vars_clinicas) {

  alpha_grid <- c(0, 0.25, 0.5, 0.75, 1.0)
  n_iter     <- length(folds)

  # Matrices de predictores
  X_clin <- dataset %>%
    dplyr::select(all_of(vars_clinicas)) %>%
    as.matrix()

  X_gsva <- dataset %>%
    dplyr::select(starts_with("HALLMARK_")) %>%
    as.matrix()

  X_int <- cbind(X_clin, X_gsva)

  # Inicializar vectores y listas
  auc_clin  <- numeric(n_iter)
  auc_gsva  <- numeric(n_iter)
  auc_en    <- numeric(n_iter)
  auc_rf    <- numeric(n_iter)

  alpha_clin_folds <- numeric(n_iter)
  alpha_gsva_folds <- numeric(n_iter)
  alpha_int_folds  <- numeric(n_iter)

  probs_clin_list <- vector("list", n_iter)
  probs_gsva_list <- vector("list", n_iter)
  probs_en_list   <- vector("list", n_iter)
  probs_rf_list   <- vector("list", n_iter)
  y_test_list     <- vector("list", n_iter)

  tune_alpha <- function(X_train, y_train, alpha_grid) {
    alpha_grid[which.max(sapply(alpha_grid, function(a) {
      cv_a <- cv.glmnet(
        x            = X_train,
        y            = y_train,
        family       = "multinomial",
        alpha        = a,
        nfolds       = 5,
        type.measure = "class"
      )
      -min(cv_a$cvm)
    }))]
  }

  for (i in seq_along(folds)) {
    idx_train <- folds[[i]]
    idx_test  <- setdiff(seq_len(nrow(X_int)), idx_train)

    y_test_list[[i]] <- y_all[idx_test]

    # --- Modelo clínico ---
    set.seed(1229)
    alpha_clin_folds[i] <- tune_alpha(X_clin[idx_train, ], y_all[idx_train], alpha_grid)
    set.seed(1229)
    fit_clin <- cv.glmnet(
      x = X_clin[idx_train, ], y = y_all[idx_train],
      family = "multinomial", alpha = alpha_clin_folds[i],
      nfolds = 5, type.measure = "class"
    )
    p_clin <- predict(fit_clin, newx = X_clin[idx_test, ],
                      s = "lambda.min", type = "response")[, , 1]
    probs_clin_list[[i]] <- p_clin
    auc_clin[i] <- auc_ova(y_all[idx_test], p_clin)

    # --- Modelo GSVA ---
    set.seed(1229)
    alpha_gsva_folds[i] <- tune_alpha(X_gsva[idx_train, ], y_all[idx_train], alpha_grid)
    set.seed(1229)
    fit_gsva <- cv.glmnet(
      x = X_gsva[idx_train, ], y = y_all[idx_train],
      family = "multinomial", alpha = alpha_gsva_folds[i],
      nfolds = 5, type.measure = "class"
    )
    p_gsva <- predict(fit_gsva, newx = X_gsva[idx_test, ],
                      s = "lambda.min", type = "response")[, , 1]
    probs_gsva_list[[i]] <- p_gsva
    auc_gsva[i] <- auc_ova(y_all[idx_test], p_gsva)

    # --- Modelo integrado Elastic Net ---
    set.seed(1229)
    alpha_int_folds[i] <- tune_alpha(X_int[idx_train, ], y_all[idx_train], alpha_grid)
    set.seed(1229)
    fit_en <- cv.glmnet(
      x = X_int[idx_train, ], y = y_all[idx_train],
      family = "multinomial", alpha = alpha_int_folds[i],
      nfolds = 5, type.measure = "class"
    )
    p_en <- predict(fit_en, newx = X_int[idx_test, ],
                    s = "lambda.min", type = "response")[, , 1]
    probs_en_list[[i]] <- p_en
    auc_en[i] <- auc_ova(y_all[idx_test], p_en)

    # --- Modelo integrado Random Forest ---
    set.seed(1229)
    fit_rf <- randomForest(
      x = X_int[idx_train, ], y = y_all[idx_train], ntree = 500
    )
    p_rf <- predict(fit_rf, newdata = X_int[idx_test, ], type = "prob")
    probs_rf_list[[i]] <- p_rf
    auc_rf[i] <- auc_ova(y_all[idx_test], p_rf)
  }

  list(
    auc_clin  = auc_clin,
    auc_gsva  = auc_gsva,
    auc_en    = auc_en,
    auc_rf    = auc_rf,
    alpha_clin = alpha_clin_folds,
    alpha_gsva = alpha_gsva_folds,
    alpha_int  = alpha_int_folds,
    probs_clin = probs_clin_list,
    probs_gsva = probs_gsva_list,
    probs_en   = probs_en_list,
    probs_rf   = probs_rf_list,
    y_test     = y_test_list,
    X_clin     = X_clin,
    X_gsva     = X_gsva,
    X_int      = X_int,
    y_all      = y_all
  )
}
```

---

# 5. Ejecución — Dataset A {#resultados-a}

```{r modelos-A-auc-ova, echo=TRUE, cache=TRUE}
set.seed(1229)
res_A <- run_models(
  dataset      = dataset_A,
  folds        = folds_A,
  y_all        = y_all_A,
  vars_clinicas = c("t_stage_num", "n_stage_num", "residuo_num", "age")
)
```

```{r modelos-A-print}
cat("=== Dataset A (con ganglios, n =", nrow(dataset_A), ") ===\n\n")
cat("Modelo clínico    — AUC:", round(mean(res_A$auc_clin), 3),
    "±", round(sd(res_A$auc_clin), 3), "\n")
cat("Modelo GSVA       — AUC:", round(mean(res_A$auc_gsva), 3),
    "±", round(sd(res_A$auc_gsva), 3), "\n")
cat("Integrado (EN)    — AUC:", round(mean(res_A$auc_en),   3),
    "±", round(sd(res_A$auc_en),   3), "\n")
cat("Integrado (RF)    — AUC:", round(mean(res_A$auc_rf),   3),
    "±", round(sd(res_A$auc_rf),   3), "\n")
```

---

# 6. Ejecución — Dataset B {#resultados-b}

```{r modelos-B-auc-ova, echo=TRUE, cache=TRUE}
res_B <- run_models(
  dataset       = dataset_B,
  folds         = folds_B,
  y_all         = y_all_B,
  vars_clinicas = c("t_stage_num", "residuo_num", "age")
)
```

```{r modelos-B-print}
cat("=== Dataset B (sin ganglios, n =", nrow(dataset_B), ") ===\n\n")
cat("Modelo clínico    — AUC:", round(mean(res_B$auc_clin), 3),
    "±", round(sd(res_B$auc_clin), 3), "\n")
cat("Modelo GSVA       — AUC:", round(mean(res_B$auc_gsva), 3),
    "±", round(sd(res_B$auc_gsva), 3), "\n")
cat("Integrado (EN)    — AUC:", round(mean(res_B$auc_en),   3),
    "±", round(sd(res_B$auc_en),   3), "\n")
cat("Integrado (RF)    — AUC:", round(mean(res_B$auc_rf),   3),
    "±", round(sd(res_B$auc_rf),   3), "\n")
```

---

# 7. Comparación directa A vs B {#comparacion}

## 7.1 Tabla comparativa

```{r tabla-comparacion}
comparacion <- data.frame(
  Modelo = rep(c("Clínico", "GSVA", "Integrado (EN)", "Integrado (RF)"), 2),
  Dataset = c(rep("A — con ganglios (n=398)", 4),
              rep("B — sin ganglios (n=462)", 4)),
  AUC_medio = round(c(
    mean(res_A$auc_clin), mean(res_A$auc_gsva),
    mean(res_A$auc_en),   mean(res_A$auc_rf),
    mean(res_B$auc_clin), mean(res_B$auc_gsva),
    mean(res_B$auc_en),   mean(res_B$auc_rf)
  ), 3),
  AUC_DE = round(c(
    sd(res_A$auc_clin), sd(res_A$auc_gsva),
    sd(res_A$auc_en),   sd(res_A$auc_rf),
    sd(res_B$auc_clin), sd(res_B$auc_gsva),
    sd(res_B$auc_en),   sd(res_B$auc_rf)
  ), 3)
)

comparacion %>%
  mutate(AUC = paste0(AUC_medio, " ± ", AUC_DE)) %>%
  dplyr::select(Modelo, Dataset, AUC) %>%
  tidyr::pivot_wider(names_from = Dataset, values_from = AUC) %>%
  kable(
    caption = "**Tabla 3.** AUC medio ± DE por modelo y configuración de dataset. Repeated CV 5×5 (25 iteraciones).",
    align = c("l", "r", "r")
  ) %>%
  kable_styling(bootstrap_options = c("striped", "hover"), full_width = FALSE)
```

## 7.2 Diferencias en AUC (B − A)

```{r tabla-delta}
data.frame(
  Modelo = c("Clínico", "GSVA", "Integrado (EN)", "Integrado (RF)"),
  AUC_A  = round(c(mean(res_A$auc_clin), mean(res_A$auc_gsva),
                   mean(res_A$auc_en),   mean(res_A$auc_rf)), 3),
  AUC_B  = round(c(mean(res_B$auc_clin), mean(res_B$auc_gsva),
                   mean(res_B$auc_en),   mean(res_B$auc_rf)), 3),
  Delta  = round(c(
    mean(res_B$auc_clin) - mean(res_A$auc_clin),
    mean(res_B$auc_gsva) - mean(res_A$auc_gsva),
    mean(res_B$auc_en)   - mean(res_A$auc_en),
    mean(res_B$auc_rf)   - mean(res_A$auc_rf)
  ), 3)
) %>%
  mutate(
    Interpretacion = case_when(
      Delta >  0.02 ~ "B mejor",
      Delta < -0.02 ~ "A mejor",
      TRUE          ~ "Equivalentes"
    )
  ) %>%
  rename(
    "AUC — Dataset A" = AUC_A,
    "AUC — Dataset B" = AUC_B,
    "Δ (B − A)"       = Delta,
    "Interpretación"  = Interpretacion
  ) %>%
  kable(
    caption = "**Tabla 4.** Diferencia en AUC medio entre Dataset B (sin ganglios) y Dataset A (con ganglios). Valores positivos indican que el Dataset B obtiene mejor AUC.",
    align = c("l", "r", "r", "r", "l")
  ) %>%
  kable_styling(bootstrap_options = c("striped", "hover"), full_width = FALSE)
```

## 7.3 Gráfico comparativo

```{r plot-comparacion, fig.width=11, fig.height=6, fig.cap="**Figura 1.** AUC por iteración (25 repeated CV) para cada modelo y configuración de dataset. Los puntos azules corresponden al Dataset A (con variable ganglionar, n=398); los puntos morados al Dataset B (sin variable ganglionar, n=462). La barra horizontal indica el AUC medio. Una diferencia sistemática entre colores indica impacto real de la variable ganglionar."}

df_plot <- data.frame(
  Iter    = rep(seq_along(folds_A), 8),
  AUC     = c(res_A$auc_clin, res_A$auc_gsva, res_A$auc_en, res_A$auc_rf,
              res_B$auc_clin, res_B$auc_gsva, res_B$auc_en, res_B$auc_rf),
  Modelo  = rep(c("Clínico", "GSVA",
                  "Integrado\n(Elastic Net)",
                  "Integrado\n(Random Forest)"), each = length(folds_A), times = 2),
  Dataset = c(rep("A — con ganglios", length(folds_A) * 4),
              rep("B — sin ganglios", length(folds_B) * 4))
) %>%
  mutate(
    Modelo  = factor(Modelo, levels = c("Clínico", "GSVA",
                                        "Integrado\n(Elastic Net)",
                                        "Integrado\n(Random Forest)")),
    Dataset = factor(Dataset, levels = c("A — con ganglios", "B — sin ganglios"))
  )

pos <- position_jitterdodge(jitter.width = 0.15, dodge.width = 0.5, seed = 1229)

ggplot(df_plot, aes(x = Modelo, y = AUC, color = Dataset)) +
  geom_point(size = 2.5, alpha = 0.6, position = pos) +
  stat_summary(fun = mean, geom = "crossbar",
               width = 0.35, linewidth = 0.8,
               position = position_dodge(width = 0.5),
               show.legend = FALSE) +
  scale_color_manual(
    values = c("A — con ganglios" = col_primary,
               "B — sin ganglios" = col_b)
  ) +
  scale_y_continuous(limits = c(0.4, 1.0), breaks = seq(0.4, 1.0, 0.1)) +
  geom_hline(yintercept = 0.5, linetype = "dashed",
             color = "gray50", linewidth = 0.4) +
  labs(
    title    = "Impacto de la variable ganglionar — Comparación A vs B",
    subtitle = "Repeated CV 5×5 (25 iteraciones). Azul = con ganglios (n=398), Morado = sin ganglios (n=462)",
    x        = NULL,
    y        = "AUC-ROC multiclase",
    color    = "Dataset"
  ) +
  theme_minimal(base_size = 12) +
  theme(legend.position = "bottom")
ggsave(file.path(FIG_DIR, "sensibilidad-comparacion.png"), plot = last_plot(), width = 11, height = 6, dpi = 150)
```

## 7.4 Variabilidad entre folds

```{r plot-variabilidad, fig.width=10, fig.height=5, fig.cap="**Figura 2.** Desviación estándar del AUC entre las 25 iteraciones por modelo y dataset. Menor DE indica estimados más estables. Se espera que el Dataset B, con más muestras, produzca estimados más estables especialmente en la clase Baja."}

data.frame(
  Modelo  = rep(c("Clínico", "GSVA", "Integrado (EN)", "Integrado (RF)"), 2),
  Dataset = c(rep("A — con ganglios", 4), rep("B — sin ganglios", 4)),
  DE      = round(c(
    sd(res_A$auc_clin), sd(res_A$auc_gsva),
    sd(res_A$auc_en),   sd(res_A$auc_rf),
    sd(res_B$auc_clin), sd(res_B$auc_gsva),
    sd(res_B$auc_en),   sd(res_B$auc_rf)
  ), 3)
) %>%
  mutate(
    Modelo  = factor(Modelo, levels = c("Clínico", "GSVA",
                                        "Integrado (EN)", "Integrado (RF)")),
    Dataset = factor(Dataset, levels = c("A — con ganglios", "B — sin ganglios"))
  ) %>%
  ggplot(aes(x = Modelo, y = DE, fill = Dataset)) +
  geom_col(position = "dodge", alpha = 0.85, width = 0.6) +
  scale_fill_manual(
    values = c("A — con ganglios" = col_primary,
               "B — sin ganglios" = col_b)
  ) +
  labs(
    title = "Variabilidad del AUC entre folds — Dataset A vs B",
    x     = NULL,
    y     = "Desviación estándar (AUC)",
    fill  = "Dataset"
  ) +
  theme_minimal(base_size = 11) +
  theme(legend.position = "bottom")
ggsave(file.path(FIG_DIR, "sensibilidad-variabilidad.png"), plot = last_plot(), width = 10, height = 5, dpi = 150)
```

---

# 8. Interpretación y decisión {#interpretacion}

```{r interpretacion-setup, include=FALSE}
delta_clin <- mean(res_B$auc_clin) - mean(res_A$auc_clin)
delta_en   <- mean(res_B$auc_en)   - mean(res_A$auc_en)
delta_rf   <- mean(res_B$auc_rf)   - mean(res_A$auc_rf)
delta_gsva <- mean(res_B$auc_gsva) - mean(res_A$auc_gsva)

ganador_clin <- ifelse(abs(delta_clin) <= 0.02, "equivalentes",
                ifelse(delta_clin > 0, "Dataset B", "Dataset A"))
ganador_en   <- ifelse(abs(delta_en)   <= 0.02, "equivalentes",
                ifelse(delta_en   > 0, "Dataset B", "Dataset A"))
```

El análisis de sensibilidad muestra que eliminar la variable ganglionar produce un cambio
de `r round(delta_clin, 3)` puntos en el modelo clínico
(`r ifelse(delta_clin > 0, "a favor", "en contra")` del Dataset B) y de
`r round(delta_en, 3)` puntos en el modelo integrado Elastic Net. Ambos modelos son
**`r ganador_clin`** en términos de AUC.

```{r tabla-decision}
data.frame(
  Criterio = c(
    "AUC modelo clínico (Δ B−A)",
    "AUC modelo integrado EN (Δ B−A)",
    "AUC modelo integrado RF (Δ B−A)",
    "Estabilidad — DE modelo clínico (A vs B)",
    "Tamaño clase Baja (A vs B)",
    "Completitud variable ganglionar en TCGA-PRAD",
    "Relevancia clínica del estado ganglionar"
  ),
  Dataset_A = c(
    round(mean(res_A$auc_clin), 3),
    round(mean(res_A$auc_en),   3),
    round(mean(res_A$auc_rf),   3),
    round(sd(res_A$auc_clin),   3),
    sum(dataset_A$agresividad == "Baja"),
    "85.3% cobertura",
    "Alta (sistema TNM)"
  ),
  Dataset_B = c(
    round(mean(res_B$auc_clin), 3),
    round(mean(res_B$auc_en),   3),
    round(mean(res_B$auc_rf),   3),
    round(sd(res_B$auc_clin),   3),
    sum(dataset_B$agresividad == "Baja"),
    "No aplicable",
    "No incluido"
  )
) %>%
  rename(
    "Criterio de decisión"       = Criterio,
    "Dataset A (con ganglios)"   = Dataset_A,
    "Dataset B (sin ganglios)"   = Dataset_B
  ) %>%
  kable(
    caption = "**Tabla 5.** Criterios cuantitativos y cualitativos para la decisión sobre la variable ganglionar.",
    align = c("l", "r", "r")
  ) %>%
  kable_styling(bootstrap_options = c("striped", "hover"), full_width = FALSE)
```

La diferencia en AUC entre ambas configuraciones es
`r ifelse(abs(delta_en) <= 0.02, "inferior a 0.02 puntos en todos los modelos, lo que indica que ambas configuraciones son equivalentes en términos de rendimiento predictivo", paste0("de", round(delta_en, 3), "puntos en el modelo integrado"))`.
La decisión depende por tanto de criterios metodológicos, no de rendimiento:

- **Mantener la variable ganglionar (Dataset A)** es preferible si el objetivo es construir
un modelo clínicamente completo y comparable con la literatura, asumiendo que la pérdida
de `r nrow(dataset_B) - nrow(dataset_A)` muestras es aceptable dado que la clase
Intermedia y Alta siguen bien representadas.

- **Eliminarla (Dataset B)** es preferible si se prioriza el tamaño muestral y la
estabilidad del estimado para la clase Baja, a costa de un modelo clínico menos informativo.

En cualquier caso, esta limitación se discutirá explícitamente en la memoria como una
restricción inherente a la cobertura de la variable ganglionar en la cohorte TCGA-PRAD
(85.3% de disponibilidad).

---

# 9. Guardar outputs {#guardar}

```{r save, echo=TRUE}
dir.create("results/tables", recursive = TRUE, showWarnings = FALSE)

# Tabla comparativa completa
write_csv(comparacion, "results/tables/sensibilidad_ganglionar.csv")

# Dataset B por si se decide usarlo
saveRDS(dataset_B, "data/processed/dataset_B_sin_ganglios.rds")
```

---

# 10. Resumen ejecutivo {#resumen}

```{r resumen}
data.frame(
  Parametro = c(
    "Dataset A — N muestras",
    "Dataset A — AUC clínico",
    "Dataset A — AUC integrado (EN)",
    "Dataset A — AUC integrado (RF)",
    "Dataset B — N muestras",
    "Dataset B — AUC clínico",
    "Dataset B — AUC integrado (EN)",
    "Dataset B — AUC integrado (RF)",
    "Δ AUC clínico (B − A)",
    "Δ AUC integrado EN (B − A)",
    "Δ AUC integrado RF (B − A)",
    "Conclusión"
  ),
  Valor = c(
    nrow(dataset_A),
    paste0(round(mean(res_A$auc_clin), 3), " ± ", round(sd(res_A$auc_clin), 3)),
    paste0(round(mean(res_A$auc_en),   3), " ± ", round(sd(res_A$auc_en),   3)),
    paste0(round(mean(res_A$auc_rf),   3), " ± ", round(sd(res_A$auc_rf),   3)),
    nrow(dataset_B),
    paste0(round(mean(res_B$auc_clin), 3), " ± ", round(sd(res_B$auc_clin), 3)),
    paste0(round(mean(res_B$auc_en),   3), " ± ", round(sd(res_B$auc_en),   3)),
    paste0(round(mean(res_B$auc_rf),   3), " ± ", round(sd(res_B$auc_rf),   3)),
    round(delta_clin, 3),
    round(delta_en,   3),
    round(delta_rf,   3),
    ifelse(abs(delta_en) <= 0.02,
           "Ambas configuraciones equivalentes — decisión metodológica",
           ifelse(delta_en > 0,
                  "Dataset B superior — considerar eliminar ganglios",
                  "Dataset A superior — mantener ganglios"))
  )
) %>%
  kable(caption = "**Tabla 6.** Resumen del análisis de sensibilidad.",
        col.names = c("Parámetro", "Valor"),
        align = c("l", "r")) %>%
  kable_styling(bootstrap_options = c("striped", "hover"), full_width = FALSE) %>%
  row_spec(12, bold = TRUE, background = "#EBF5FB")
```

---

# Referencias

Friedman, J., Hastie, T. y Tibshirani, R. (2010) 'Regularization paths for generalized
linear models via coordinate descent', *Journal of Statistical Software*, 33(1), pp. 1–22.
doi: 10.18637/jss.v033.i01.

```{r session-info}
sessionInfo()
```
